臺灣臺北地方法院民事判決　　　　　　　94年度訴字第6741號
原　　　告　丙○○
訴訟代理人　謝協昌律師
複 代理 人　吳雨學律師
被　　　告　戊○○
　　　　　　甲○○
　　　　　　己○○
共　　　同
訴訟代理人　歐宇倫律師
複 代理 人　許碩芳律師
上列當事人間請求遷讓房屋事件，本院於民國96年3月6日言詞辯
論終結，判決如下：
    主      文
被告戊○○應將坐落台北市○○區○○段三小段二二○五號建號
，建物門牌台北市○○區○○路一段一○八號之房屋騰空遷讓並
返還予原告及該建物全體共有人。
原告其餘之訴駁回。
訴訟費用新台幣萬肆仟伍佰玖拾陸元，由被告戊○○負擔捌仟
玖佰捌拾捌元，餘新台幣貳萬伍仟陸佰零捌元由原告負擔。
本判決第一項於原告以新台幣貳拾玖萬元供擔保後，得假執行；
但被告戊○○以新台幣捌拾陸萬伍仟貳佰元為原告預供擔保，得
免為假執行。
原告其餘假執行之聲請駁回。
    事實及理由
壹、程序方面
    按訴狀送達後，原告不得將原訴變更或追加他訴，但因擴張
    或減縮應受判決事項之聲明者，不在此項。被告於訴之變更
    或追加無異議，而為本案之言詞辯論者，視為同意變更或追
    加。又原告於判決確定前，得撤回訴之全部或一部。但被告
    已為本案之言詞辯論者，應得其同意。民事訴訟法第255 條
    第1項第3款、第2項及第262 條第1項分別定有明文。本件原
    告於起訴時原併於訴之聲明第2項、第3項、第7項及第8項主
    張：被告甲○○應將坐落台北市○○區○○段三小段2213號
    建號 (門牌號碼：台北市○○路○段106號7 樓)之建物騰空
    遷讓並返還予原告及全體共有人；被告己○○應將坐落台北
    市○○區○○段三小段2214號建號 (門牌號碼：台北市○○
    路○段106 號8樓)之建物騰空遷讓並返還予原告及全體共有
    人；被告甲○○應自94年10月16日起至聲明2 之建物騰空遷
    讓返還予原告之日止，按月給付新台幣（下同）1萬5千元予
    原告；被告己○○應自94 年9月5日起至聲明3之建物騰空遷
    讓返還予原告之日止，按月給付1萬5千元予原告。嗣原告於
    96 年3月6日言詞辯論期日變更訴之聲明，撤回上開第2項、
    第3項之聲明及將第7項聲明更正為被告甲○○應給付原告15
    萬元，第8 項更正為被告己○○應給付原告4萬5千元。核屬
    減縮應受判決事項及撤回部分訴之聲明，復經被告表示同意
    ，揆諸前揭法條規定，原告為訴之變更及撤回，尚無不合，
    應予准許。
貳、實體方面
一、原告主張：原告為坐落台北市○○區○○路1段108 號1樓、
    106號7樓及106號8樓 (下稱系爭建物) 之建物共有人之一。
    因系爭建物108號1樓及106號1樓部分為原告與訴外人乙○○
    、丁○○ (即原告之兄長) 、江憲臺、李根塗所共有，經協
    議後其中系爭建物108號1樓由原告與乙○○、丁○○所分管
    ，另106 號1樓則由江憲臺、李根塗所分管，是系爭建物108
    號1 樓部分，原告與訴外人乙○○、丁○○就分管所得享之
    權利範圍應各為1/3 。因訴外人丁○○未經原告之同意於93
    年8月23日擅自將系爭建物108 號1樓出租予被告戊○○，並
    於94年1月15日將系爭建物106 號7樓出租予被告甲○○，另
    訴外人丁○○、乙○○又於94年9月5日將系爭建物106號8樓
    出租予被告己○○。然原告與訴外人丁○○、乙○○間並無
    就系爭建物成立分管協議，訴外人丁○○、乙○○未經原告
    同意，自不得擅將系爭建物出租予被告等人使用，今被告等
    未得原告之同意而使用系爭房屋，縱令其取得部分共有人之
    同意，被告等仍無使用系爭建物之合法權源，顯係無權占有
    原告所共有之系爭建物，因被告戊○○現仍占用系爭建物10
    8號1樓，是原告自得依民法第767條、第821條規定，請求被
    告戊○○自系爭建物108號1樓遷出並返還予原告及全體共有
    人。又被告等無權占有系爭建物，屬無法律上原因而受有利
    益，並致原告受有損害，原告即得依不當得利之規定請求被
    告等返還。因該請求權為金錢債權可分之債，原告得按其應
    有部分請求被告返還所受利益即相當於租金之全部利益 1/3
    金額，由於被告等所受之利益分有不同，應分別返還之利益
    為：(一)被告戊○○部分：因被告戊○○所占用之房屋每月
    租金為21萬元，被告戊○○就系爭建物108號1樓部分受有每
    月21萬元之利益，而原告就被告占有之房屋分管權利為 1/3
    ，原告得請求被告戊○○返還每月租金之1/3即7萬元之不當
    得利。又被告戊○○於93年8月23日占用迄今，原期限為1年
    之契約於94 年8月22日到期，惟於原契約到期後之翌日即同
    年月23日又與其他共有人另訂新租約，惟仍未得原告同意，
    是原告自得請求上開1年之租金84萬元 (即7萬元/月×12 月
    =84萬元)、利息及自94年8月23日起至騰空系爭建物108號 1
    樓部分返還予全體共有人之日止，按月給付7萬元予原告。(
    二)被告甲○○部分：因被告甲○○所占用之系爭建物106號
    7樓每月租金為4萬5千元，被告甲○○就系爭建物106 號7樓
    每月受有4萬5千元之利益，而原告就被告甲○○占有之房屋
    應有部分為1/3，原告自得請求返還每月租金1/3即1萬5千元
    之不當得利。又被告甲○○自94 年1月15日占用至起訴時共
    計10個月，不當得利金額為15萬元，惟被告甲○○業於95年
    8月15 日搬遷，是原告自得請求被告甲○○給付15萬元及自
    起訴狀繕本送達翌日起至清償日止之利息、併從94年11月起
    至搬遷時止共10個月相當於租金之金額共計15萬元。(三)被
    告己○○部分：因被告己○○所占用之系爭建物106號8樓每
    月租金為4萬5千元，被告己○○每月受有4萬5千元之利益，
    而原告就被告己○○占有之房屋應有部分為 1/3，原告得請
    求返還每月租金1/3即1萬5千元之不當得利。又被告自94年9
    月5日始開始占用，並於95年1月初搬遷，原告得請求被告己○○占用期間相當於租金之不當得利共計4萬5千元，並聲明
    ：(一)被告戊○○應將坐落台北市○○區○○段三小段2205
    號建號 (門牌號碼：台北市○○路○段108號)之建物騰空遷
    讓並返還予原告及全體共有人。(二)被告戊○○應給付原告
    84 萬元及自起訴狀繕本送達翌日起 (即94年12月10日)至清
    償日止，按年利率5%計算之利息。(三)被告戊○○應自94年
    8月23日起至將聲明1之建物騰空遷讓返還予原告之日止，按
    月給付7萬元予原告。(四) 被告甲○○應給付原告15萬元及
    自起訴狀繕本送達翌日起 (即94年11月25日) 至清償日止，
    按年利率5%計算之利息。(五)被告甲○○應給付15萬予原告
    。(六)被告己○○應給付原告4萬5千元予原告。(七)願供擔
    保請准宣告假執行。
二、被告辯以：系爭建物自建造完成後，均由原告及訴外人丁○○、乙○○之父親即陳文彬管理，而由原告之姐陳珍珍以丁○○等3人或其中一人之名義出面與承租人締約，並依此模
    式出租予他人已約有18年之久，且原告從未表示不予出租之
    意思，是系爭建物之出租行為對原告應生效力。又縱系爭建
    物之租約未經原告之同意，惟依土地法第34 條之1之法理舉
    重以明輕及依民法物權編修正草案以觀，共有物之出租倘須
    經全體共有人同意始得為之，將嚴重影響共有物之使用，而
    與物盡其用之目的尚有未符，自應有土地法第34 條之1之適
    用或類推適用之餘地，使共有人於應有部分逾2/3 之同意情
    形下得以出租共有物。另共有物之改良方法，係指不變更共
    有物之性質，而增加其效用或價值之行為，而共有物之出租
    ，係依利用方法以增加共有物之收益，屬民法第820條第3項
    之改良行為。是依該條規定，如經共有人過半數並其應有部
    分合計過半數同意時，此等出租行為對他共有人即生效力，
    本件出租之共有人人數及其應有部分均已過半數，依上規定
    ，原告即不得主張未生效力。又被告等已依租賃契約將租金
    交予出租人收訖，並無受有租金利益，且土地法第97 條第1
    項係屬強制規定，如當事人間約定之租金超過土地及建物申
    報總價額年息10% 之限制時，其超過部分即無請求權，是縱
    若原告得以請求不當得利，亦應受上開法條之限制各情，並
    聲明：(一)原告之訴及其假執行之聲請均駁回。(二)願供擔
    保請准宣告免為假執行。
三、兩造不爭執之事實：
(一)系爭建物108號1樓部分，為原告與訴外人丁○○、乙○○、
    江憲臺及李根塗所共有，經共有人約定由原告及訴外人丁○○、乙○○分管；另系爭建物7樓、8樓部分，則為原告與訴
    外人丁○○、乙○○所共有，其應有部分各為1/3(見卷內第
    10 頁至第13頁)。
(二)系爭建物108號1樓部分，由共有人之一即訴外人丁○○與被
    告戊○○於93年8月20日簽訂租賃契約，租賃期限自93年8月
    23日起至94年8月22日止，租金為每月21萬元；系爭建物106
    號7樓部分，亦由訴外人丁○○與被告甲○○於94年1月15日
    簽約，租賃期限自94年1月15日起至99年1月14日止，租金為
    每月4萬5千元；另系爭建物106號8樓部分，該租賃書面契約
    ，其上出租人乙欄載明原告、訴外人丁○○、乙○○及由陳
    珍珍代理等字樣，承租人為被告己○○，租賃期限自94 年9
    月5日起至95 年9月4日止，每月租金為4萬5千元 (見卷內第
    14頁至第29頁) 。系爭建物之承租人即被告等皆依約給付租
    金予出租人。被告甲○○、己○○分別於95 年8月15日及95
    年1月初遷離系爭建物106號7樓及8樓。
四、被告戊○○應自系爭建物108號1樓遷出並返還予原告及全體
    共有人：
(一)按共有物全部或一部之出租，係屬民法第820條第1項所定管
    理行為，除契約另有訂定外，應由共有人全體共同管理之，
    如共有人中之一人未經其他共有人之同意，擅將共有物之全
    部或一部分出租他人，對於他共有人，不生效力，此有最高
    法院79年第2次民事庭會議決議、85 年度台上字第2139號判
    決意旨足資參照。本件系爭建物係原告與訴外人乙○○、丁○○等3 人所共有，是依前揭決議及判決意旨，系爭建物之
    出租行為，自應由全體共有人同意為之，倘未經原告同意者
    ，被告等即不得以其已與其他共有人成立租賃契約為由，抗
    辯原告應受系爭租賃契約拘束。
(二)經查，系爭建物108號1樓係與106號 (1樓) 同登記於台北市
    萬華區○○段○○段2205建號內，且為原告與訴外人乙○○
    、丁○○、江憲臺、李根塗等5人所共有，另系爭建物106號
    7 樓、8樓部分，則登記為原告與乙○○、丁○○等3人所分
    別共有，此有台北市建成地政事務所核發之建物登記簿謄本
    附卷可佐 (見卷內第10頁至第13頁)。因系爭建物之108 號1
    樓部分經共有人協議後由原告與訴外人乙○○、丁○○所分
    管，是系爭建物，依民法第820條第1項規定，自應由原告與
    訴外人乙○○、丁○○共同管理之。本件被告等雖抗辯其等
    承租系爭建物已獲得原告之同意而承租，並提出房屋租賃契
    約書3份為證 (見卷內第14頁至第29頁)。惟就被告等所提出
    之系爭租賃契約書觀之，其上之出租人欄內僅有丁○○或由
    陳珍珍代理原告及乙○○、丁○○簽名、蓋章之字樣，然並
    無原告簽名或原告授權訴外人丁○○或陳珍珍之相關文件足
    以佐證系爭租賃契約確已經由原告之同意後予以出租。又原
    告分於94 年5月6日、94年9月20日委由律師發函予被告等，
    主張被告等未得原告之同意而占用系爭建物，應予搬遷並負
    占用期間所生之一切損害賠償等情，復有大展聯合法律事務
    所函影本3份在卷足稽 (見卷內第30頁至第32頁)，復為被告
    等所不爭。則於原告以存證信函明白表示不同意將系爭建物
    出租予被告等之情形下，即應由被告就原告曾同意將系爭建
    物出租予伊等之有利於己事實，負舉證之責。
(三)被告雖另以系爭建物已由原告及訴外人乙○○、丁○○之父
    陳文彬出租18年，抗辯原告同意出租系爭建物云云，惟查，
    原告固不爭執系爭建物於原告及訴外人乙○○、丁○○之父
    親陳文彬 (於94年3月23日過世)死亡前，雖皆由陳文彬管理
    並收取租金，惟於陳文彬死亡後，被告戊○○仍於原告表明
    不同意出租系爭建物108號1樓之情形下，與訴外人丁○○等
    簽訂租約，則被告戊○○抗辯其於94年8月23日承租系爭108
    號1 樓房屋曾經原告同意云云，即顯與上述事實不符，而不
    可採。又縱原告曾於陳文彬生前同意出租系爭建物，亦不當
    然表示原告於陳文彬死後，亦同意訴外人丁○○等出租系爭
    建物，而訴外人乙○○之證言，亦無法證明原告曾於94 年8
    月23日同意將系爭建物108號1樓出租予被告戊○○。此外，
    依原告所提出之94年度綜合所得稅結算電子申報收執聯及財
    政部臺北市國稅局萬華稽徵所財北國稅萬華綜所一字第0950
    016430號函所附之原告94年度綜合所得稅結算申報書及扣繳
    憑單影本可知 (見卷內第142頁至第144頁、第152頁至第162
    頁)，原告僅有申報台北市○○區○○路1段106號4樓之租賃
    所得，並無任何系爭建物租賃所得之申報記載，是依原告綜
    合所得稅之申報資料，亦無法證明原告已同意出租系爭建物
    。另系爭建物108號1樓部分之租賃契約，租賃期限自93 年8
    月23日起至94年8月22日止，於原告本件起訴時 (94 年10月
    20日)已逾上開租賃期限，而原告曾分於94年5月6日、94年9
    月20日委由律師發函予被告等，表示未同意出租系爭建物等
    情，又如前述，則原告亦無默示被告戊○○以不定期租賃方
    式承租系爭建物108號1樓，亦堪認定，於被告等無法舉證證
    明原告已同意出租系爭建物之情形下，揆諸前揭說明，系爭
    租賃之簽訂對原告而言自不生效力，是被告等抗辯原告應受
    系爭租賃契約拘束云云，即屬無據，而不可採。
(四)第查，共有物之利用行為，係以滿足共有人共同需要為目的
    ，不變更共有物之性質之行為，其與處分行為相異者，在不
    移轉共有物之權利或增加其物上負擔，其與保存行為不同者
    ，在不以防止共有物之毀損或滅失為目的，而其不增加共有
    物之效用或價值一點，與改良行為亦有不同之處。民法對於
    共有物之利用方法並無如保存行為與改良行為，有特別規定
    ，解釋上應適用民法第820條第1項之規定，即在共有人未以
    契約訂定時，應由共有人共同管理之。而共有物之出租出借
    ，乃典型之利用行為，自應依民法第820條第1項共有物「管
    理」之規定為之，而無同法第819條第2項或土地法第34條之
    1共有物「處分、變更及設定負擔」規定之適用 (最高法院8
    4年度台上字第2164號判決要旨參照)。又所謂共有物之「改
    良」行為，係指施予共有物相當程度以增加其經濟效用或價
    值之行為，而不及於變更共有物之性質，若單純將共有物出
    租予他人，僅是將共有物之使用、收益權限暫時移轉予承租
    人，並藉由收取租金以滿足共有人共同「需要」之目的，並
    無同「改良」行為般，有增加其價值或效用之功能，故出租
    共有物，應屬「利用」行為而非「改良」行為，自應適用民
    法第820條第1項規定，由共有人共同管理之。被告等雖另以
    民法第820 條之修正草案抗辯即便原告不同意訴外人乙○○
    、丁○○得出租系爭建物，原告亦應受系爭租約拘束云云，
    惟上述草案既尚未經立法通過，基於法之安定性，本院自不
    得直接適用上述草案，準此，被告等抗辯系爭建物之出租，
    屬於民法第820條第3項之「改良」行為，因本件已取得共有
    人數及應有部分合計過半數之同意，故該出租行為對原告應
    生效力、或應類推適用土地法第34 條之1之規定云云，均有
    誤會，並不足取。
(五)綜上，被告戊○○使用系爭建物108號1樓部分，並未取得共
    有人原告之同意，已堪認定，縱其已獲其他共有人同意，惟
    其他共有人之同意並不發生拘束原告之效力，原告既為系爭
    建物108號1樓部分之共有人，且系爭建物並無分管協議存在
    ，則原告基於共有人之地位，依民法第767條、第821條規定
    請求被告戊○○自系爭建物108號1樓部分遷讓並返還予原告
    及全體共有人，即非無據。至系爭建物106 號7樓及8樓部分
    ，因被告甲○○、己○○已於本件訴訟程序中搬遷，原告並
    已撤回請求渠等搬遷及返還之聲明，是該部分即非本院所應
    審究，併此敘明。
五、被告等已依系爭租賃契約給付租金，原告不得依不當得利規
    定按其系爭建物之應有部分比例，請求被告等給付相當於不
    當得利之租金：
(一)按無法律上原因而受利益，致他人受損害者，應返還其利益
    ，民法第179條前段定有明文。又土地共有人未經其他共有
    人同意將整筆土地出租，該租約對於其他共有人固不生效力
    ，但租賃乃特定當事人間所締結之契約，出租人不以所有人
    為限，故共有人超出其應有部分，將整筆土地出租，該租約
    於為出租之共有人與承租人間仍然有效，承租人有依約支付
    租金之義務，其既未受有相當於租金之利益，他共有人自不
    得依不當得利之規定對該承租人為返還利益之請求 (最高法
    院83年度台上字第1139號判決要旨參照) 。經查，系爭租賃
    契約雖未得共有人原告之同意，既如前述，惟債權契約不以
    有處分權為必要，原告以外之其他系爭建物共有人雖將系爭
    建物之全部與被告等成立租賃契約，然該租賃契約於其他共
    有人與被告等之間仍屬有效成立。而被告等雖使用、收益系
    爭建物而獲有利益，惟被告等若已依系爭租賃契約履行給付
    租金之義務，即難謂被告等受有相當於租金之利益可言。本
    件其他共有人乙○○於95年1月24日言詞辯論庭證稱：「 (
    法官：系爭房屋出租何人處理? ) 都是我父親自己處理。」
    、「舊的租約部分租金都是存入我父親的帳戶。」 (見卷內
    第85頁背面第4行至第16行)，該情亦為原告所不爭，是系爭
    建物相當於占有利益之租金，被告等既已依約給付予出租人
    而未受有利益，揆諸上開判決意旨，原告自不得依不當得利
    規定向被告等為請求。
(二)又不當得利乃依據「無論何人均不得基於他人之損害而受利
    益」之公平原則而來，另言之，不當得利係以調整財產變動
    發生的不公平現象為其目的。而所謂受有利益，係指財產總
    額因有一定之事實而增加之意，包括積極得利及消極得利二
    者。本件原告雖因被告等無權占有，無法使用、收益系爭建
    物而受有損害，惟被告等因負有給付租金予出租人之義務，
    並未因占有系爭建物而取得任何財產權之積極利得或因此使
    原應支出而免於支出之消極利得，況被告等亦因給付租金而
    使其財產有所變動，最終獲有利益者並非被告而為受領租金
    之其他共有人，是依不當得利規定之目的以觀，自不應由被
    告等負返還相當於租金之責任，原告應向最終利得者主張，
    是原告依其系爭建物之應有部分，按被告等所受之全部利益
    請求返還1/3 比例部分之不當得利云云，要非有據，而不可
    採。
六、綜上所述，被告等無法證明已取得原告之同意，系爭租賃契
    約不得拘束原告，及被告等並未因占有系爭建物而受有利益
    ，原告不得主張不當得利等情，均足堪認定。從而，原告依
    民法第767條及第821條之規定請求被告戊○○遷讓並返還系
    爭建物108號1樓予原告及其他共有人，為有理由，應予准許
    。至原告依不當得利規定請求被告戊○○應給付原告84萬元
    及自起訴狀繕本送達翌日起至清償日止按年利率5%計算之利
    息、被告戊○○應自94年8月23日起至系爭建物1樓騰空遷讓
    返還予原告之日止，按月給付7 萬元予原告、被告甲○○應
    給付原告15萬元及自起訴狀繕本送達翌日起至清償日止，按
    年利率5%計算之利息、被告甲○○應給付15萬予原告、被告
    己○○應給付原告4萬5千元予原告等，均無理由，應予駁回
    。又兩造分別陳明願供擔保，請准宣告假執行或免假執行，
    就原告勝訴部分，經核尚無不合，爰分別酌定相當擔保金額
    宣告之，至原告敗訴部分，其假執行之聲請因失所依據，應
    併予駁回。
七、本件事證已臻明確，兩造其餘主張陳述及所提證據，均毋庸
    再予審酌，附此敘明。
八、訴訟費用負擔之依據：民事訴訟法第79條。
中　　華　　民　　國　　96　　年　　3　　月　　20 　　日
                    民事第三庭   法　官　詹駿鴻
以上正本係照原本作成
如對本判決上訴，須於判決送達後20日內向本院提出上訴狀
中　　華　　民　　國　　96　　年　　3 　　月　　20　　日
                      　　　　　　書記官　官碧玲
